【裁判字號】    89,上易,1197
【裁判日期】    890815
【裁判案由】    詐欺
【裁判全文】
台灣高等法院台中分院刑事判決                  八十九年度上易字第一一九七號
    上  訴  人
    即  被  告  戊○○
    選任辯護人  張慶達
右上訴人因詐欺案件，不服臺灣台中地方法院八十九年度易字第五七三號中華民國八
十九年四月十四日第一審判決（起訴案號：臺灣台中地方法院檢察署八十八年度偵字
第一七六０七號），提起上訴，本院判決如左：
      主  文
原判決撤銷。
戊○○無罪。
      理  由
一、公訴意旨略以：被告戊○○明知自己尚積欠案外人乙○○及丑○○等人借款共約
    新台幣（下同）四十餘萬元未償，且自己已無支付能力，竟意圖為自己不法之所
    有，於民國八十七年八月二十日，在其所經營位於台中市○○路二一二巷二號一
    樓之「暄萱茶坊」，自行或委由不知情之成年男子丑○○邀集如附表所示之會員
    ，加入由其自任會首，會期自八十七年八月二十日起至八十八年七月二十日止，
    每會二萬元，會員人數連同會首共十二人，採內標方式，每月二十日在上開同一
    處所開標之民間互助會一會，致如附表所示之會員均誤認其有支付會款之能力而
    入會，並分別繳納首會會款，計戊○○因此詐得首會會款共二十四萬元；嗣因丑
    ○○於八十七年十二月二十日得標，而戊○○遲未支付得標會款予丑○○，甚於
    八十八年二月二十日按期開標後，旋即將該互助會停會，而活會會員丙○○、寅
    ○○、壬○○及己○○等人向戊○○催還其等前已支付之會款，然戊○○雖同意
    還款，惟未按期履行，致丙○○等人均追索無著後，甫知悉上情，因認被告涉有
    刑法第三百三十九條第一項之詐欺罪嫌。
二、按犯罪事實應依證據認定之，無證據不得推定其犯罪事實。不能證明被告犯罪者
    ，應諭知無罪之判決，刑事訴訟法第一百五十四條、第三百零一條第一項分別定
    有明文。又，為訴訟上證明之資料，須通常一般之人均不致於有所懷疑，而得確
    信其為真實之程度者，始得據為有罪之認定。倘其證明尚未達於此一程度，而有
    合理性懷疑存在時，即不得遽認被告犯罪。又，刑事訴訟之被告依法並無自證無
    罪之義務，若控罪所憑之積極證據，在生活經驗上尚不足以排除其他有利被告之
    合理推斷，致不足以證明犯罪事實時，仍不能因被告否認犯罪之辯解不成立，資
    為無視積極證據不足之理由，通觀最高法院七十六年度台上字第四九八六號、三
    十年上字第四八二號、三十年上字第一八三一號等判例所持一貫見解，不難明瞭
    。又，刑法第三百三十九條第一項詐欺罪之成立，係以意圖為自己或第三人不法
    之所有以詐術使人陷於錯誤，而將本人或第三人之物交付為構成要件，所謂以詐
    術使人交付，必須被詐欺人因其詐術而陷於錯誤，始為相當，若其所用方法，不
    能認為詐術，亦不致使人陷於錯誤，即不構成該罪，最高法院四十六年度台上字
    第二六號著有判例可資參照。
三、公訴意旨認被告涉有詐欺罪嫌，係以：(1)上開詐欺事實業據告訴人丑○○指訴明
    確，被告未給付丑○○會款，卻以與丑○○有感情糾紛為藉口，用意令人生疑。
    (2)被告於召集互助會之初，己積欠為數不少債務，遠超過其負擔能力。且於八十
    八年一月間及二月二十四日仍隱瞞支付困難之事實，繼續透過丑○○向丙○○等
    四名活會會員收取會款等情為其論據。訊據被告堅決否認有詐欺犯行，辯稱：因
    其與會員丑○○有感情糾紛，丑○○曾表示欲交予其金錢花用，然遲未給予；又
    因會員子○○曾向其借款七萬元，並積欠八十八年五、六、七月共計三個月達六
    萬元之會款未給付，而會員辛○○亦未支付十萬元之會款，其無法償還上開活會
    會款；又係活會會員要求其將該互助會停會，其並無詐欺之意圖等語。
四、本院查：
  (一)被告於八十七年八月二十日，在其所經營位於台中市○○路二一二巷二號一樓之
    「暄萱茶坊」，自行及由友人丑○○邀集如附表所示之會員 (其中丙○○、寅○○、壬○○、己○○等四人係由丑○○所邀集，彼四人與被告並不相識，會款亦
    係由丑○○轉交)，加入由被告自任會首，會期自八十七年八月二十日起至八十
    八年七月二十日止，每會二萬元，會員人數連同會首共十二人，採內標方式，嗣
    於八十八年二月二十日由庚○○ (以其弟李錦政名義參加)得標後，旋於八十八
    年二月二十四日，被告與活會會員丙○○、寅○○、壬○○及己○○等人達成協
    議，終止上開互助會，約定被告分期清償上開會員之損失，惟被告未依約履行等
    情，業據被告坦承在卷，核與告訴人丑○○、丙○○、寅○○、壬○○、己○○
    等人指訴情節相符，並有協議書影本一紙附偵查卷可憑。告訴人丙○○、寅○○
    、壬○○、己○○既係應丑○○邀集而參加被告所召集之互助會，且於該互助會
    成立前不認識被告，甚至於互助會進行中，該四人之會款亦係委由丑○○所交付
    ，是就客觀行為而言，被告無直接詐騙丙○○等四人參加該互助會之可能。
  (二)證人即上開互助會活會會員癸○○於本院調查時證稱：當初係因被告經營茶坊，
    周轉不佳，伊為幫助被告而參加該互助會，被告目前尚欠伊七、八萬元，伊不認
    為被告故意詐騙等語。證人即會員辛○○於本院調查時證稱：伊於參加該互助會
    時即知悉被告財務情形不佳，伊為協助被告而參加該互助會，目前伊欠被告四萬
    元等語。證人即會員乙○○於本院調查時亦證稱：互助會召集前，被告即積欠伊
    債務，伊參加互助會的目的係被告負責以該債務抵繳會款，目前雙方已無欠款等
    語。參酌被告所邀集前開互助會，係自八十七年八月起會，迨八次即八十八年三
    月始宣告停標倒會，己見前述，是其主持互助會於停標倒會前均如期開會，倘其
    召集互助會之初即蓄意施詐，衡情當無俟互助會進行至只剩數會時始宣告倒會之
    必要，此由第八十八年二月二十日開標後，隨即於八十八年二月二十四日即與活
    會會員即告訴人丙○○等人訂立協議書一節，益足證明被告確係事後財務周轉困
    難始宣告倒會無誤。
  (三)告訴人丑○○雖指稱，其於八十七年十二月二十日得標，但被告未依約將會款交
    付，且要求告訴人丙○○等四人繼續繳款，伊遂於八十八年一月二十五日及同年
    二月二十四日，分別以其本人丑○○名義，以匯款及交付支票現金方式，交付五
    萬八千元 (八十八年一月二十五日匯款)、七萬二千八百元 (五萬四千六百元支
    票及一萬八千二百元現金)等語，並有匯款單、支票及被告所出具之收據等影本
    附偵查卷可考。被告以其與丑○○原係男女朋友關係，丑○○對其財務情形相當
    了解，且同意伊借用該筆會款等語為辯，查被告與丑○○是否為男女朋友關係或
    有被告所指感情糾紛，涉及該等事項定義模糊，本院無從為客觀之認定，惟參酌
    ：(1)證人乙○○於本院調查時證稱：伊住在被告所經營「暄萱茶坊」樓上，丑○○常到店中找被告出外看電影、吃飯或至ＰＵＢ等處，多次要求伊幫忙看店。被
    告欠錢時，伊亦曾看見丑○○多次拿錢予被告周轉，最多的一次有十多萬元等語
    。證人即被告之姐丁○○於本院調查時亦證稱：伊與被告共同經營「暄萱茶坊」
    ，丑○○是店中常客，茶坊營業情況時好時壞，丑○○有時會拿錢給我們周轉等
    語。(2)丑○○於八十八年八月九日偵查中指稱：被告原應徵伊公司工作，因被告
    有賭博前科，公司不敢任用，因被告表示其離婚且有小孩要養，需召集互助會，
    伊基於同情心始介紹丙○○等四人加入被告所召集之互助會等語。(3)丑○○於八
    十七年十二月二十日得標後既未取得會款，竟仍於八十八年一月二十五日及八十
    八年二月二十四日合計交付告訴人丙○○等人之會款，合計十三萬餘元，就經驗
    法則，被告所辯，丑○○同意伊借用上開會款等語，較符合一般事理。綜合上情
    ，丑○○對被告於召集互助會時之財務情形應有相當程度之了解，難認被告施用
    何種詐術。
五、綜上所述，公訴人所舉證據既不足以證明被告確有詐欺犯行，本院盡調查能事，
    復查無其他積極證據足資證明被告犯罪，不能證明被告犯罪依法自應為無罪之諭
    知。原審未查，遽為被告有罪之判決，尚有未洽，應予撤銷改判，為被告無罪之
    判決。
六、據上論結，應依刑事訴訟法第三百六十九條第一項前段、第三百六十四條、第三
    百零一條第一項，判決如主文。
本案經檢察官甲○○到庭執行職務。
 中      華      民      國    八十九      年      八      月   十五     日
                               臺灣高等法院臺中分院刑事第四庭
   審判長法  官  洪  耀  宗
                                           法  官  吳  重  政
                                           法  官  劉  登  俊
右正本證明與原本無異。
不得上訴
                                           書記官  吳  麗  慧
中      華      民      國    八十九      年      八      月    十六    日
                                                                        Ｋ
附表（十二會）：
┌──┬────┬─────────┬───────┬────┬────┐
│編號│會員姓名│得   標   日   期 │標          息│得標情形│備    考│
├──┼────┼─────────┼───────┼────┼────┤
│ 一 │戊○○  │八七年八月二十日  │              │正常    │        │
│    │        │                  │              │        │        │
├──┼────┼─────────┼───────┼────┼────┤
│ 二 │林碧芬  │八七年九月二十日  │五千元        │正常    │        │
├──┼────┼─────────┼───────┼────┼────┤
│ 三 │辛○○  │八七年十月二十日  │五千三百元    │正常    │以黃開明│
│    │        │                  │              │        │名義參加│
├──┼────┼─────────┼───────┼────┼────┤
│ 四 │子○○  │八七年十一月二十日│六千一百元    │正常    │        │
├──┼────┼─────────┼───────┼────┼────┤
│ 五 │丑○○  │八七年十二月二十日│八千二百元    │正常    │未支付予│
│    │        │                  │              │        │丑○○  │
├──┼────┼─────────┼───────┼────┼────┤
│ 六 │乙○○  │八八年一月二十日  │五千五百元    │正常    │        │
├──┼────┼─────────┼───────┼────┼────┤
│ 七 │庚○○  │八八年二月二十日  │一千八百元    │正常    │以李錦政│
│    │        │                  │              │        │名義參加│
├──┴────┴─────────┴───────┴────┴────┤
│◎第八期以後即未再開標。                                            │
│未得標會員計有：癸○○、丙○○、寅○○、壬○○、己○○。              │
└───────────────────────────────────┘
                                                                      Ｋ


司法院資訊處製作；財團法人民間司法改革基金會備份。
